臺灣臺南地方法院民事判決　　　　　　　100年度訴字第698號
原　　　告　台新國際商業銀行股份有限公司
法定代理人　蔡榮棟
訴訟代理人　張明賢
被　　　告　李惠敏
　　　　　　李陳貴金
上列當事人間請求塗銷所有權移轉登記事件，經本院於民國100
年7月7日言詞辯論終結，判決如下：
    主    文
原告之訴駁回。
訴訟費用新臺幣捌仟貳佰陸拾元由原告負擔。
    事實及理由
一、被告李惠敏及李陳貴金受合法通知，無正當理由均未於言詞
    辯論期日到場，核無民事訴訟法第386 條所列各款情形，爰
    依原告之聲請，由其一造辯論而為判決。
二、原告起訴主張：
  (一)被告李惠敏於民國93年5月28日向原告申請卡號00000000000
    00000 之現金卡，詎其至96年5月2日止即繳款逾期不正常，
    消費記帳尚餘新臺幣（下同）751,340元（內含消費本金458
    ,834 元、利息292,506元）未按期給付，目前已逾期達1819
    天。
  (二)先位聲明部分：
    1.被告李惠敏於96年5月2日在本行帳款即開始逾期，而於98
      年6 月19日將其位於臺南市玉井區○○○段1612地號土地
      （所有權應有部分：全部）（下稱系爭土地）移轉登記予
      其母即被告李陳貴金，顯有脫產之嫌疑。被告間為避免被
      告李惠敏因債務問題，致系爭土地遭各債權銀行強制執行
      ，竟將系爭土地完成移轉登記，足證被告間移轉不動產之
      行為，乃係通謀虛偽意思表示，目的在逃避債權人之追償
      ，且系爭土地之移轉時間又在被告李惠敏債務發生逾期未
      清償之後，故被告間以買賣行為之名行脫產之實至為明顯
      ，依民法第87條第1項之規定，其法律行為應屬無效，依
      民法第113條之規定，無效法律行為之當事人，於行為當
      時知其無效，或可得而知者，應負回復原狀或損害賠償之
      責任。又按債務人怠於行使權利時，債權人因保全債權，
      得以自己名義，行使其權利，民法第242條定有明文。故
      被告間之買賣關係及所有權移轉若為通謀虛偽意思，本件
      系爭土地所有權仍屬於被告李惠敏所有，原告主張依民法
      第242條代位被告李惠敏之所有權權利，請求依民法第113
      條之規定回復登記於被告李惠敏名下所有。
    2.蓋債務人所有之財產除對於特定債權人設有擔保物權外，
      應為一切債務之總擔保，倘債務人財務已不足清償一切債
      務時，而逕將財產惡意脫產他人，且非用以清償具有優先
      受償權之債務，對於普通債權人甚不公平，即難謂無詐害
      行為（最高法院78年台上字第1583號判決意旨參照），今
      被告李惠敏將其所有之系爭土地以買賣之名移轉登記為其
      母即被告李陳貴金所有，顯為有害及債權之行為。
    3.按當事人主張有利於己之事實者，就其事實有舉證之責任
      。但法律別有規定，或依其情形顯失公平者，不在此限，
      民事訴訟法第277 條定有明文；又確認法律關係不存在之
      訴，如原告僅否認被告於訴訟前所主張法律關係成立原因
      之事實，以求法律關係不成立之確認，應由被告就法律關
      係存在或法律關係成立原因之事實，負舉證之責（最高法
      院42年度台上字第170號、20年上字第709號判例意旨參照
      ）。故按上開判例要旨所示，原告否認系爭買賣行為事實
      存在，自應由被告等就其主張之買賣關係存在之積極事實
      （如合理對價關係、資金來源及來往記錄等，是否符合買
      賣之要件），負舉證責任。此乃就接近證據之難易言，雙
      方當事人對於買賣是否虛偽之事實，應由何方為舉證較易
      之情形，其舉證責任分配由較易舉證之當事人負擔，自較
      符合正義公平之原則，而被告間之買賣原因事實、資金來
      源及流向均由被告等所掌握，因此被告等自始即接近及持
      有該財務資料，自應由被告等舉證較諸原告為合理且簡單
      。再者，私人者之買賣或借貸，未如金融機構，幾無審核
      、徵信、估價及監督機制，故利用以債作價而逃避債權人
      藉由強制執行滿足債權者，時有所聞，況且本件被告李陳
      貴金係被告李惠敏之母，被告李惠敏對原對原告負有借款
      債務，於可能將受強制執行之敏感時間，將系爭土地以買
      賣為原因而移轉所有權登記予被告李陳貴金，就此買賣關
      係是否屬真實，相較於一般第三人買賣，自應受較嚴格之
      檢驗。
  (三)備位聲明部分：縱前述先位聲明不成立，懇請鈞院依原告備
    位聲明審酌如后：按民法第244條第2項之規定，債權人得聲
    請法院撤銷之，故除懇請鈞院命其提出合理買賣價金、買賣
    資金來源、買賣價金流向明細等證明買賣事實外。另被告李
    惠敏於負債期間曾求助於其家人，故被告李陳貴金對被告李
    惠敏之財務狀況應無不知情之道理，而移轉時點又為被告李
    惠敏債務逾期履行困難之後，其移轉之意圖乃為脫產以避免
    遭債權人強制執行至為明顯，故難謂被告間無脫產之惡意。
  (四)綜上先、備位所述，按民法87條之通謀虛偽意思表示，與民
    法第244條第2項之受益人明知有損害於債權人之權利者，該
    主觀要件之舉證須參酌客觀事實以為認定。實務上乃針對該
    買賣雙方所約定之價金是否顯不相當、債務人是否確實收受
    買賣價金（即資金流程）、買受人是否知悉債務人對金融機
    構負有債務且逾期未清償、土地登記謄本上所載之負擔之義
    務人（如：抵押權人）為誰、系爭買賣關係成立時點與債務
    人發生逾期不清償債務在時間點上有無緊密相臨、債務人逾
    期不清償債務之時間長度等相關事實，作為認定買賣雙方係
    通謀虛偽意思表示，或買受人係明知該買賣行為有損害於金
    融機構之證據及依據。故基於以上事實足證被告間之所有權
    移轉行為顯係有害原告之債權。
  (五)並聲明：
    1.先位聲明：
      (1)確認被告李惠敏、李陳貴金就位於臺南市玉井區○○○
        段1612地號土地（所有權應有部分：全部）於98年6 月
        10日所訂立之買賣契約關係不存在。
      (2)被告李陳貴金應就上開土地於98年6 月19日以買賣為原
        因所為之所有權移轉登記予以塗銷，並回復為被告李惠
        敏名下所有。
    2.備位聲明：
      (1)被告李惠敏、李陳貴金就前項土地以買賣為原因所為債
        權行為及於98年6 月19日所有權移轉登記之物權行為，
        均應予撤銷。
      (2)被告李陳貴金應將前項土地於98年6 月19日經地政機關
        以買賣為原因所為之所有權移轉登記予以塗銷，並回復
        登記被告李惠敏名下所有。
三、被告李惠敏、李陳貴金均未於言詞辯論期日到場，亦未提出
    書狀作何聲明或陳述。
四、本院得心證之理由：
  (一)查被告李惠敏於93年5 月28日向原告申請現金卡使用，目前
    尚積欠751,340 元（內含消費本金458,834元、利息292,506
    元）未清償等事實，業據原告提出被告李惠敏台新銀行現金
    卡申請書、Story 生活故事現金卡信用貸款約定書、催收帳
    卡查詢表及現金卡交易紀錄表等件為證（見本院卷第10-17
    頁）；而被告李惠敏經合法通知，未於言詞辯論期日到場爭
    執，復未提出任何書狀就此部分答辯以供本院斟酌，故原告
    主張其與被告李惠敏間有借款債權存在，應堪採信。
  (二)關於先位聲明即通謀虛偽意思表示部分：
    1.按確認法律關係之訴，非原告有即受確認判決之法律上利
      益者不得提起，民事訴訟法第247條第1項前段定有明文。
      所謂即受確認判決之法律上利益，係指法律關係之存否不
      明確，原告主觀上認其在法律上之地位有不安之狀態存在
      ，且此種不安之狀態，能以確認判決將之除去者而言，若
      縱經法院判決確認，亦不能除去其不安之狀態者，即難認
      有受確認判決之法律上利益（最高法院52年台上字第1240
      號判例參照）。
    2.原告請求確認被告李惠敏、李陳貴金就系爭土地於98年6
      月10日所訂立之買賣契約關係不存在云云。查本件被告李
      惠敏係於98年5月8日將其名下財產即系爭土地之所有權，
      以買賣為原因而為移轉登記，而現系爭土地所有權人為李
      陳貴金等情，有原告提出之系爭土地登記謄本及異動索引
      資料各1份在卷可參（見本院卷第18-19頁）。惟觀諸本院
      向臺南市玉井地政事務所借調系爭土地於98年6 月19日移
      轉所有權登記資料，可知系爭土地於98年6 月10日所訂立
      之買賣契約，買受人雖為被告李陳貴金，惟出賣人係李志
      峰及李通明（出賣持分各二分之一），雙方並於98年6 月
      19日將系爭土地所有權移轉登記予被告李陳貴金，有臺南
      市玉井地政事務所100年6月23日所登字第1000002929號函
      暨系爭土地所有權移轉登記等相關資料在卷足稽（見本院
      卷第38-48 頁），基此，被告李惠敏與被告李陳貴金間就
      系爭土地於98年6 月10日並無買賣關係存在，縱被告李惠
      敏前將系爭土地所有權為移轉登記之行為將危及原告受償
      之可能，亦無從以本件確認判決除去。是原告提起本件訴
      訟，即無即受確認判決之法律上利益，自屬欠缺權利保護
      要件，應予駁回。
  (三)關於備位聲明即詐害債權部分：
    按債務人所為之有償行為，於行為時明知有損害於債權人之
    權利者，以受益人於受益時亦知其情事者為限，債權人得聲
    請法院撤銷之，民法第244條第2項定有明文。原告主張被告
    李惠敏、李陳貴金就系爭土地以買賣為原因所為債權行為及
    於98年6 月19日所有權移轉登記之物權行為，有損害於原告
    之債權云云。惟查，被告李惠敏與被告李陳貴金間就系爭土
    地並無買賣關係存在，已如前述，則原告無從聲請法院撤銷
    被告間就系爭土地之買賣與移轉所有權登記。從而，原告依
    民法第244條第2項規定，請求撤銷被告李惠敏與被告李陳貴
    金間就系爭土地以買賣為原因所為債權行為及於98年6 月19
    日所有權移轉登記之物權行為，即與法律規定不合。
五、綜上所述，被告李惠敏與被告李陳貴金間就系爭土地並無買
    賣契約及移轉所有權登記行為存在，原告依民法第87條第1
    項、第244條第2項規定，請求判決：(一)先位聲明：1.確認被
    告李惠敏、李陳貴金就位於臺南市玉井區○○○段1612地號
    土地（所有權應有部分：全部）於98年6 月10日所訂立之買
    賣契約關係不存在。2.被告李陳貴金應就上開土地於98年6
    月19日以買賣為原因所為之所有權移轉登記予以塗銷，並回
    復為被告李惠敏名下所有。(二)備位聲明：1.被告李惠敏、李
    陳貴金就上開土地以買賣為原因所為債權行為及於98年6 月
    19日所有權移轉登記之物權行為，均應予撤銷。2.被告李陳
    貴金應將上開不動產於98年6 月19日經地政機關以買賣為原
    因所為之所有權移轉登記予以塗銷，並回復登記被告李惠敏
    名下所有，均無理由，應予駁回。
六、末按訴訟費用，由敗訴之當事人負擔；法院為終局判決時，
    應依職權為訴訟費用之裁判，民事訴訟法第78條及第87條第
    1 項分別定有明文。經核本件訴訟應徵之第一審訴訟費用為
    8,260元，有卷附之裁判費審核單及收據可稽（見本院卷第3
    頁、第24頁），爰依上開規定確定原告應負擔之訴訟費用如
    主文第2 項所示。
七、據上論結，本件原告之訴為無理由，依民事訴訟法第385條
    第1項前段、第78條、第87條第1項，判決如主文。
中    華    民    國   100    年    7     月    21    日
                    民事第一庭  法  官  侯明正
以上正本係照原本作成。
如對本判決上訴，須於判決送達後20日內向本院提出上訴狀。如
委任律師提起上訴者，應一併繳納上訴審裁判費。
中    華    民    國   100    年    7     月    21    日
                                書記官  程欣怡